臺灣臺中地方法院民事判決  
111年度訴字第286號
原      告  鄭仲偉  
            蘇美珠  
            鄭彩雲  
            鄭麗眞  
            鄭素滿  
            鄭如芳  
共      同
訴訟代理人  劉喜律師      
被      告  白朝棠  
訴訟代理人  許博堯律師
複  代理人  戴連宏律師
上列當事人間債務人異議之訴事件，本院於民國111年6月24日言
詞辯論終結，判決如下：
    主  文
原告之訴駁回。
訴訟費用由原告負擔。
    事實及理由
一、原告主張：被告以本院107年度訴字第3465號判決、臺灣高
    等法院臺中分院108年度上字第539號判決、最高法院110年
    度台上字第1620號裁定（下稱前案確定判決）為執行名義（
    下稱系爭執行名義），向本院聲請強制執行，請求拆除原告
    占有臺中市○○區○○段000地號土地上如前案確定判決附圖（
    下稱附圖）編號303⑴至⑶所示之建物，及坐落同段302地號土
    地（與上開土地合稱為系爭土地）如附圖編號302⑴所示之建
    物（與上開建物合稱為系爭建物），並將占用部分土地返還
    予被告及其他共有人，經本院以110年度司執字第120946號
    拆屋交地執行事件受理（下稱系爭執行事件）。然系爭建物
    坐落之土地面積，未超過原告共有系爭土地應有部分面積比
    例，且原告係依據共有人間之口頭分管契約占有。原告就系
    爭土地已提起分割共有物之訴，經本院109年度重訴字第156
    號受理（下稱另案），故原告有妨礙被告請求之事由，爰依
    強制執行法第14條第1項規定，提起本件訴訟等語。並聲明
    ：㈠確認兩造間就被告聲請拆除系爭建物，並將系爭土地返
    還予被告及全體共有人之權利不存在。㈡被告不得持前案確
    定判決為執行名義對原告聲請強制執行。㈢系爭執行事件之
    強制執行程序應予撤銷。
二、被告則以：前案確定判決已判決原告應負拆屋還地之義務，
    原告應受既判力之拘束，不得再為相反之主張，未有法律關
    係存否不明之情事，不合於民事訴訟法第247條第1項之要件
    。另原告所執妨礙被告請求之事由，其主張系爭土地有分管
    契約之存在、已提起分割共有物之訴等情，發生在系爭執行
    名義成立前，且另案分割共有物事件之分割方案尚未確定，
    自非屬消滅或妨礙被告請求之事由，與強制執行法第14條第
    1項要件不符，故原告主張均無理由等語，資為抗辯。並聲
    明：原告之訴駁回。
三、得心證之理由：
　㈠被告前對原告之被繼承人鄭國益提起拆屋還地訴訟，經本院1
    07年度訴字第3465號判決被告勝訴。鄭國益不服提起上訴後
    ，於108年9月29日死亡，後由原告承受訴訟，嗣經臺灣高等
    法院臺中分院以108年度上字第539號判決駁回上訴。原告不
    服再提起上訴，經最高法院於110年6月30日以111年度台上
    字第1620號裁定駁回上訴。原告鄭仲偉於108年12月30日以
    分割繼承為原因，分別取得系爭302地號、303地號土地749/
    4078、851/4078應有部分。原告就系爭土地提起本院109年
    度重訴字第156號分割共有物訴訟(下稱另案)，現訴訟進行
    中。被告執前案確定判決為執行名義，聲請對原告為強制執
    行，經本院以系爭執行事件受理等事實，為兩造所不爭執（
    見本院卷第250至251頁），首堪認定為真正。
　㈡按強制執法第14條規定債務人異議之訴，乃指債務人請求確
    定執行名義上之實體請求權與債權人現在實體上權利狀態不
    符，以判決排除執行名義之執行力為目的之訴訟（93年度台
    上字第1576號裁判參照）。又按強制執行法第14條第1項規
    定之債務人異議之訴，須執行名義成立後，有消滅或妨礙債
    權人請求之事由發生，始得提起。所謂消滅債權人請求之事
    由，例如清償、提存、抵銷、免除、混同、債權讓與、債務
    承擔、更改、消滅時效完成、解除條件成就、契約解除或撤
    銷、另訂和解契約，或其他類此之情形。至所稱妨礙債權人
    請求之事由，則係指使依執行名義所命之給付，罹於不能行
    使之障礙而言，例如債權人同意延期清償、債務人行使同時
    履行抗辯權等（最高法院98年度台上字第1899號、94年度台
    上字第671號著有裁判可參）。 
　㈢查系爭土地為被告與其他共有人共有，原告所有未辦保存登
    記之系爭建物占用系爭土地，原告為系爭建物事實上處分權
    人。綜合前案之不爭執事項及陳述及相關證人證述、圖表、
    航空照片等件，參互以觀，認定原告未能證明其就系爭土地
    有分管或默示分管協議，或經土地共有人全體同意興建系爭
    建物，自屬無權占有，被告本於物上請求權，請求原告拆除
    系爭建物，返還占用系爭土地與被告及全體共有人，為有所
    據，且無濫用權利及違反誠信原則乙節，為前案確定判決所
    認定（見本院卷第225至227頁），兩造均應受此拘束，不得
    再為相反之主張。原告主張系爭建物坐落於系爭土地乃基於
    系爭土地共有人間之分管契約，故被告應既受前手同意之拘
    束，不得請求原告拆除系爭建物返還系爭土地占有部分部分
    ，即非可採。另依前案確定判決，被告對原告得主張物上請
    求權，並據以請求原告拆除系爭建物，返還占用系爭土地與
    被告及全體共有人，基此，原告請求確認被告上開權利不存
    在，亦無可取。
　㈣共有物之分割，經分割形成判決確定者，即生共有關係終止
    及各自取得分得部分所有權之效力（最高法院51年台上字第
    2641號判決先例意旨參照）。即分割共有物判決為形成判決
    ，必待分割共有物之形成判決確定後始發生分割之效力，故
    於法院裁判分割確定前，兩造及其他共有人間系爭土地共有
    關係尚未消滅，被告仍得行使共有人之權利。原告就系爭土
    地提起分割共有物訴訟，現由本院另案審理中，迄本件言詞
    辯論終結前尚未確定，則另案分割訴訟既未經判決確定，兩
    造就系爭土地共有關係即屬存續，被上訴人仍得行使共有人
    之權利，系爭執行名義所命給付，尚無不能行使之障礙，與
    強制執行法第14條規定妨礙債權人請求之事由，即有未合。
    原告依上開規定請求被告不得持系爭執行名義聲請強制執行
    並撤銷系爭執行事件之強制執行程序，即屬無據。
四、綜上所述，原告依強制執行法第14條第1項規定，請求確認
    確認兩造間就被告聲請拆除系爭建物並將系爭土地返還予被
    告及全體共有人之權利不存在，及被告不得持前案確定判決
    為執行名義對原告聲請強制執行，暨系爭執行事件之強制執
    行程序應予撤銷，均無理由，應予駁回。
五、本件事證已臻明確，兩造其餘主張、陳述及所提之證據，經
    審酌後認為均不足以影響本判決之結果，爰不逐一論列，併
    此敘明。
六、據上論結，本件原告之訴為無理由，依民事訴訟法第78條、
    第85條第1項前段，判決如主文。　　
中　　華　　民　　國　　111 　年　　7 　　月　　8 　　日
                  民事第一庭  審判長法　官  許石慶
　　　　　　　　　　                法  官  廖欣儀
　　　　　　　　　                  法  官  鍾宇嫣
以上正本，係照原本作成。
如對本判決上訴，須於判決送達後20日內向本院提出上訴狀（須
附繕本），如委任律師提起上訴者，應一併繳納上訴審裁判費。
中　　華　　民　　國　　111 　年　　7 　　月　　14　　日
                                    書記官